臺灣高等法院民事判決　　　　　　　95年度重上更(一)字第90號
上　訴　人　乙○○
訴訟代理人　張澤平律師
被　上訴人　幸福人壽保險股份有限公司
法定代理人　黃正一
訴訟代理人　邱雅文律師
複　代理人　林明勳律師
上列當事人間請求履行契約事件，上訴人對於中華民國92年3月
12日臺灣臺北地方法院89年度重訴字第302號第一審判決提起上
訴，經最高法院第一次發回更審，上訴人並減縮聲明，本院於96
年8月21日言詞辯論終結，判決如下：
    主  文
原判決（確定及減縮部分除外）關於：(一)駁回上訴人後開第2項
之訴部分及該部分假執行之聲請；(二)命上訴人給付新台幣伍拾萬
肆仟貳佰元本息部分，及該部分假執行之宣告；(三)命上訴人登報
道歉部分；(四)暨訴訟費用之裁判（確定及減縮部分除外）均廢棄
。
上開(一)廢棄部分，被上訴人應再給付上訴人如附表2所示之本金
，及自附表2所示之日起至清償日止按週年利率5%計算之利息。
上開(二)(三)廢棄部分，被上訴人在第一審之訴及其假執行之聲請均
駁回。
其餘上訴駁回。
第一、二審及發回前第三審訴訟費用（確定及減縮部分除外）由
被上訴人負擔99%，餘由上訴人負擔。
本判決第二項命被上訴人給付部分，於上訴人以新台幣肆佰貳拾
陸萬元或同額之國泰世華商業銀行無記名可轉讓定期存單為被上
訴人預供擔保後得假執行，但被上訴人如以新台幣壹千貳百柒拾
捌萬肆仟壹佰壹拾元或同額之合作金庫銀行無記名可轉讓定期
存單為上訴人預供擔保，得免為假執行。
    事實及理由
壹、程序部分：
一、被上訴人之法定代理人於96年6月28日由甲○○變更為黃正
    一，有公司變更登記表可證，被上訴人之法定代理人黃正一
    已具狀聲明承受訴訟，應予准許。
二、按訴之變更或追加，非經他造同意，不得為之。但擴張或減
    縮應受判決事項之聲明者，不在此限，民事訴訟法第446條
    第1項、第255條第1項第3款定有明文。查：上訴人於原審請
    求被上訴人給付新臺幣（下同）1,300萬元及自起訴狀繕本
    送達翌日起至清償日止，按年息5%計算之利息，嗣於本院更
    審時減縮為本金1,281萬8,453元，其如附表1所示利息起算
    日至清償日止，均按年息5%計算之利息，係減縮應受判決事
    項之聲明，經核並無不合，應予准許。
貳、上訴人起訴主張：兩造於民國（下同）87年8月21日訂立聘
    任合約（下稱系爭合約），由被上訴人聘任上訴人為其公司
    總經理，聘任期間自上開期日起3年，且明定須有符合契約
    約定之情形發生時，被上訴人始有權終止系爭合約。詎被上
    訴人於89年1月13日以上訴人未達成88年度之年度預算目標
    ，及執行職務有重大違反公司規章為由，片面終止系爭合約
    。惟被上訴人88年度總保費收入已逾該年度之預算目標，且
    上訴人並無違反公司規章之行為，故被上訴人終止系爭合約
    為不合法。另被上訴人於89年1月20日將上訴人之辦公室查
    封，禁止上訴人入內辦公，致上訴人無法履行系爭合約，此
    乃不可歸責於上訴人之事由，上訴人仍得依系爭合約請求被
    上訴人給付薪資及績效獎金合計1,300萬元，爰請求被上訴
    人應給付上訴人1,300萬元及其法定遲延利息等語。另對於
    被上訴人提起之反訴部分則以：工商時報上之報導，均係針
    對被上訴人無故終止契約行為所為之報導與評論，其內容並
    無涉及任何被上訴人之秘密，且被上訴人亦無法證明該報導
    所述為上訴人所洩漏或陳述。至於商業週刊所報導之內容均
    非系爭合約所定之保密範圍，且保險公司之總保費收入、營
    運業務狀況均屬公開揭露資料，並無秘密性可言。此外，上
    訴人自始至終均未為任何不利於被上訴人之言論，故被上訴
    人請求上訴人賠償500萬元違約金並登報道歉，實屬無稽。
    又兩造並未約定交際費之數額，被上訴人不得執其自行製作
    報表所列金額拘束上訴人，何況被上訴人於上訴人受聘期間
    ，對於上訴人支用交際費之情形從未表示反對意見，顯見上
    訴人並無不當。又被上訴人自行委託他人打包上訴人物品，
    該委託行為未經上訴人同意，而打包行為非有利於上訴人，
    故被上訴人不得請求上訴人負擔該部分費用。至於總經理辦
    公室之使用，係被上訴人自行決定將上訴人之物品留置於該
    辦公室，並予閒置，自不得再請求上訴人賠償損害等語，資
    為抗辯。
參、被上訴人則以：上訴人未能達成被上訴人88年度之年度預算
    目標，依系爭合約本得隨時以書面通知上訴人解除其聘任職
    務並終止契約。又上訴人有下列違反法令、公司章程、委任
    契約之行為：(1)辦理台北市教師會、郵務工會及中華電信產
    業工會之保險案件，違背保險業管理辦法第25條，(2)未經被
    上訴人董事會同意即貿然開辦國民黨黨員保險，(3)未經董事
    會之同意違法任用經理人，(4)違法指派訴外人蔡隆村擔任輔
    助行銷小組及行銷推廣小組召集人，並指派訴外人陳慧君擔
    任輔助行銷小組之執行祕書，紊亂公司組織體制，且容許蔡
    隆村擔任總經理、蔡隆村之妻林秀貞擔任董事長之寶祥保險
    經紀人股份有限公司（下稱寶祥公司）承接被上訴人保險業
    務，有利益輸送之行為，(5)支用超限交際費並挪用未超限交
    際費於私人花費，違反委任契約等，被上訴人亦得據以終止
    系爭合約。被上訴人於89年1月13日召開第3屆第3次董事會
    會議，經與會董事一致通過解聘上訴人，被上訴人並通知上
    訴人，是被上訴人終止系爭合約為合法，自不須給付上訴人
    自89年1月起之薪資及績效獎金，並負任何損害賠償責任等
    語，資為抗辯。
    另於原審提起反訴主張：上訴人於系爭合約終止後，違反系
    爭合約之保密約定，對媒體記者透露被上訴人內部之營運財
    務狀況等資料，被上訴人依約得請求上訴人給付500萬元之
    違約金。又上訴人持續透過媒體發表不利於被上訴人之言論
    ，被上訴人亦得依民法第195條第1項後段規定，請求上訴人
    為回復名譽之適當處分。又上訴人於任職期間支出超限之交
    際費用65萬1,502元，扣除上訴人於89年1月份在職13日之薪
    資淨額18萬1,547元，及被上訴人應負擔上訴人89年1月份之
    交際費6萬4,698元，上訴人尚應返還超限之交際費40萬5,25
    7元。又因上訴人不願自行搬運留置於總經理辦公室內之私
    人物品，被上訴人乃雇工打包，支出4,200元，爰依無因管
    理之法律關係，請求上訴人返還此部分費用本息。此外，上
    訴人於系爭合約終止後，迄至90年10月29日始將置於總經理
    辦公室內之私人物品取回，於此期間顯已侵害被上訴人對該
    辦公室之占有，故上訴人應賠償被上訴人相當於租金之損害
    131萬9,680元。爰請求上訴人應給付被上訴人672萬9,137元
    ，及其中500萬元自反訴訴狀繕本送達之日起，其中40萬5,2
    57元自89年1月21日起，其中4,200元自89年1月31日起，其
    中131萬9,680元自90年10月29日起，均至清償日止按法定利
    率計算之利息；且上訴人應於自由時報、中國時報、聯合報
    、工商時報及經濟日報頭版刊登如原判決附表2之道歉啟事
    ，各報刊登道歉啟事之面積不得小於原判決附表3所列面積
    等語。
肆、原審對於：(一)上訴人本訴之請求，判決上訴人全部敗訴，上
    訴人不服，求為廢棄原判決後開不利於上訴人部分，並求為
    判決命被上訴人應（再）給付上訴人1,281萬8,453元，暨如
    附表所示各項金額利息起算日至清償日止，均按年息5%計算
    之利息，被上訴人則求為判決駁回上訴。(二)被上訴人反訴之
    請求，則為被上訴人一部勝訴、一部敗訴之判決，即判命上
    訴人應給付154萬5,087元，及其中50萬元部分自89年3月17
    日起，其中4,200元自89年1月31日起，其中104萬887元自90
    年10月29日起，均至清償日止按年利率5%計算之利息；並應
    於工商時報及經濟日報頭版刊登如原判決附表2之道歉啟事
    ，各報刊登道歉啟事之面積不得小於原判決附表3所列面積
    ；且就上開金額依聲請為准、免假執行之宣告，及駁回被上
    訴人其餘之反訴。上訴人不服，求為廢棄原判決不利於上訴
    人部分，並求為判決駁回被上訴人在第一審之反訴及假執行
    之聲請，被上訴人則求為判決駁回上訴（原審判決被上訴人
    敗訴部分，未據其上訴，該部分業已確定）。
伍、經查：(一)兩造於87年8月21日訂立系爭合約，由被上訴人聘
    任上訴人為其公司總經理，聘任期間自87年8月21日起3 年
    。(二)被上訴人於89年1月13日召開第3屆第3次董事會，以上
    訴人於擔任被上訴人公司總經理任內，未依系爭合約第1條
    第2項之規定，達成88年度之年度預算目標（首年度首次保
    費收入差異為負59%），且任內執行職務有重大違反公司規
    章之處（包括但不限於未經董事會通過即逕行開辦黨員保險
    業務）為由，決議通過自89年1月13日起解聘上訴人為該公
    司董事兼總經理案，並於當日通知上訴人自該日起解任上訴
    人總經理職務並終止系爭合約等情，為兩造所不爭，並有系
    爭合約書、被上訴人第3屆第3次董事會會議紀錄及被上訴人
    89年1月13日89董字第001號函影本可證，堪信為真。
陸、本訴部分：
一、被上訴人依系爭合約第1條第2項、第10條第1項第3款約定，
    以上訴人於擔任被上訴人公司總經理任內，未依系爭合約第
    1條第2項之規定，達成88年度之年度預算目標（首年度首次
    保費收入差異為負百分之59），且任內執行職務有重大違反
    公司規章之處（包括但不限於未經董事會通過即逕行開辦黨
    員保險業務）為由，通知上訴人自89年1月13 日起解任上訴
    人總經理職務並終止系爭合約之事實，為兩造所不爭執，並
    有被上訴人89年1月13日89董字第001號函可稽（見原審卷1
    第18頁），堪信為真。被上訴人通知終止契約之事由，明示
    部分僅限於「未達成88年度之年度預算目標」及「未經董事
    會通過即逕行開辦黨員保險業務」2項，終止函中雖有「『
    包括但不限於』未經董事會通過即逕行開辦黨員保險業務」
    之文句，但終止之事由涉及兩造之權利、義務關係，基於誠
    信原則，自不許以模糊語句包括，故未明示部分，不屬本件
    終止事由。
  (一)上訴人是否達成88年度預算目標？查：
  (1)依系爭合約第1條第2項約定：「聘任期間自民國87年8月21
    日起3年，倘乙方（即上訴人）於聘任期間執行其職務之情
    形未能達成甲方（即被上訴人）所訂之年度預算目標者，甲
    方有權隨時以書面通知乙方解除其聘任職務並終止本合約，
    所謂年度預算目標係指由乙方提出經甲方董事會通過之年度
    預算目標」（見原審卷1第8頁）。被上訴人董事會通過之88
    年度營業計劃，該年度總保費收入預算目標為23億3千8百萬
    元；而依被上訴人所製作之業績月報表所載，被上訴人88年
    度總保費收入為24億5,173萬7,685元，其中躉繳保費為4億
    3,268萬2,118萬元，為兩造所不爭，並有該營業計劃、業績
    月報可證（見原審卷1第21頁、23頁），堪信為真正。故躉
    繳保費收入是否計入，影響上訴人是否達成88年度預算目標
    。
  (2)按保險費為保險契約之要保人，依保險契約約定交付保險人
    之費用。茍該當保險類型之商品為主管機關所核准，又無其
    他無效之情形，則要保人依約所繳納之費用，於保險人而言
    即為保險費之收入。當不因該類型保險契約繳費之時間點與
    其他類型之保險契約不同，而謂其非為保險費（最高法院95
    年度台上字第1140號判決參照）；又，88年度營運計劃書僅
    係88年度預定開發、推出之商品，惟並不以此為限。商場環
    境瞬息萬變，不能過分守成，縱非營運計劃書所列之商品，
    如嗣後經董事會同意，其收入仍應計入上訴人之業績。系爭
    營業計劃書有關總保費收入之目標訂為23億3,800萬元，並
    未限制保險之類型，為兩造所不爭，則上訴人於88年6月17
    日通知被上訴人各營業區部所推出新商品「幸福2000增額養
    老壽險」，繳費方式分為分期繳、6年期躉繳（ETJ01）及10
    年期躉繳（ETK01）（見本院前審卷1，157頁），既經被上
    訴人於88年9月29日之董事會就88年1至8月份營業報告及下
    半年度營運具體改善計劃作成：「1.准予備查。2.針對ETJ
    ／ETK每月銷售狀況、保險給付、解約金額以及投資報酬率
    等相關資料，應按月向中加雙方股東報告」之決議，有該紀
    錄可稽（同上卷，第106頁）。足見被上訴人董事會於聽取
    報告後，對於上訴人推出之「躉繳型」新商品並無異議，僅
    要求按月向股東提出報告而已。故躉繳保費收入應列入計算
    ，上訴人已達成88年度預算目標。被上訴人抗辯：躉繳型保
    險商品不在88年度營業計劃內，該項收入不得列入預算目標
    云云，並不足取。被上訴人不得依前揭約定終止系爭合約。
  (二)上訴人是否未經董事會通過即逕行開辦黨員保險業務？被上
    訴人雖提出溫開霖88年12月2日簽呈、報紙廣告、宣傳單、
    要保書、郵政劃撥儲金存款通知書、公司團保部未承保退費
    單影本為證（見原審卷5第105頁至第120頁）。惟為上訴人
    所否認。查：
  (1)溫開霖88年12月2日簽呈，上訴人批示「請團險部依照指示
    確實執行」，董事長批示「‧‧‧2.應提董事會」，有該簽
    呈影本可證，上訴人批示「請團險部『依照指示』確實執行
    」該「指示」為何？簽呈內並無交代，董事長既批示「‧‧
    ‧2.應提董事會」，顯然並未依該簽呈開辦黨員保險業務。
    被上訴人之職員溫開霖另於89年1月4日，簽呈請求上訴人批
    示開辦黨員保險，經上訴人批示不准等語，有簽呈影本可證
    （見原審卷1第43頁），顯見上訴人並未核准開辦黨員保險
    ，否則豈有重複呈請開辦之理？
  (2)上訴人否認郵政劃撥儲金存款通知書、公司團保部未承保退
    費單影本之真正，被上訴人並未舉證以實其說。
  (3)至被上訴人所提出之馬祖日報廣告，並無證據證明係上訴人
    指示登刊，衡諸常理，上訴人身為總經理，亦不可能指示該
    細微之事。何況，上訴人若已決意開辦黨員保險，豈有不於
    全國性報章媒體廣告，而僅在偏處海角之馬祖日報刊登廣告
    之理？
  (4)又，縱使上訴人曾於88年任內舉辦黨員保險說明會等暖身活
    動，觀諸系爭87年度所提88年度營運計畫第4頁說明欄第５
    點所載「積極開拓黨員、黨營事業及DM行銷以提升業務量並
    能確保業務品質‧‧‧」等語（見本院卷1第38頁），亦顯
    見黨員保險之研議開辦，係依董事會通過之計畫為之，不能
    謂為違反公司章程。
  (5)被上訴人屬投資龐大，上軌道之保險公司，開始販賣新保險
    前，理應進行行銷方案規劃、設計DM、培訓業務員、及印製
    正式保單（見本院前審卷第162頁至第163頁）等準備工作，
    並正式行文通知公司各單位，敘明佣金計算方式（見本院前
    審卷第153頁至159頁），惟被上訴人並未提出該證據。有關
    上訴人開辦黨員保險之證據均由被上訴人掌握中，如：參加
    黨員保險之要保人、被保險人名單，繳納費用等證據，被上
    訴人應有充分資料可資提出，惟該重要證據，被上訴人迄未
    舉證。
  (6)綜上，被上訴人未能舉證上訴人開辦黨員保險。
  (三)故，被上訴人依系爭合約第1條第2項、第10條第1項第3款約
    定，終止系爭合約，即屬無據。
二、被上訴人另主張上訴人有：(1)辦理台北市教師會、郵務工會
    及中華電信產業工會之保險案件，違背保險業管理辦法第25
    條，(2)違反被上訴人公司章程規定，未經董事會之同意違法
    任用經理人，(3)違法指派訴外人蔡隆村擔任輔助行銷小組及
    行銷推廣小組召集人，並指派訴外人陳慧君擔任輔助行銷小
    組之執行祕書，紊亂公司組織體制，且容許蔡隆村擔任總經
    理、蔡隆村之妻林秀貞擔任董事長之寶祥公司承接被上訴人
    保險業務，有利益輸送之行為，(4)支用超限交際費並挪用未
    超限交際費於私人花費，違反委任契約等情事，亦得據以終
    止系爭合約等語。惟查：前開事由並未在被上訴人89年1月
    13日89董字第001號函終止事由範圍之內，故不得以此終止
    系爭合約。況：
  (一)被上訴人公司章程第32條明文規定：「本公司得由董事過半
    數之同意選任總經理1人、副總經理、協理及經理5人以上」
    （見原審卷3第84頁）），該條規定並無準用於副理任命之
    文字；被上訴人亦未舉證證明依公司先例任命副理須經董事
    會同意等情；上訴人離開被上訴人公司後，劉漢龍仍繼續服
    務於被上訴人公司，被上訴人公司並未「立即」解除其副理
    職務，故被上訴人主張上訴人任命訴外人劉漢龍為精算部副
    理，嗣又令其轉任投資部副理乙節，違反公司章程云云，並
    不足取。
  (二)被上訴人抗辯：上訴人違法指派被上訴人公司前顧問蔡隆村
    擔任輔助行銷小組及行銷推廣小組召集人，並指派上訴人之
    女陳慧君擔任輔助行銷小組之執行秘書，紊亂公司體制，且
    容許蔡隆村擔任總經理、蔡隆村之妻林秀貞擔任董事長之寶
    祥公司承接被上訴人之保險業務，並有相當利益輸送行為云
    云。惟未就違背何法令、體制及利益輸送等情具體舉證。
  (三)被上訴人公司抗辯：寶祥公司未經財政部核准即開始販售團
    體保險契約，上訴人有致被上訴人公司違背保險業管理辦法
    第25條而受處罰之虞云云。惟查：被上訴人公司團體保險之
    銷售事務，依分層負責原則，應由團保部負責，被上訴人並
    未舉證證明上訴人有何指示或參與寶祥公司之事宜，被上訴
    人以公司內其他部門之行為及第三人違約行為歸責於上訴人
    ，殊嫌無據。外商澳商安盛國衛人壽，亦與寶祥公司訂立相
    同條件之契約，有契約書影本可按（見原審卷3第180 頁至
    第185頁），足見被上訴人與寶祥公司合約之條件合理。被
    上訴人辯稱：寶祥公司經紀合約賦予該公司較一般經紀人較
    高之權利，即屬利益輸送云云，惟並未提出所謂一般經紀人
    之契約為證，殊不足採。
  (四)被上訴人主張上訴人超限交際費部分，業經本院前審判決確
    定，認定並未違反聘任契約，併予指明。
三、被上訴人既未合法終止系爭合約，自應給付上訴人薪資及績
    效獎金。經查：
　(一)89年1月1日至同年月13日之薪資部分：
  (1)被上訴人自認：上訴人89年1月1日至同年月13日之薪資21萬
    5,887元，加上伙食費780元，扣除上訴人於此期間之所得稅
    3萬4,410元、勞健保費237元、團保400元及誠實保費73元後
    ，尚有18萬1,547元未付之事實（見原審卷5第180頁），並
    為上訴人所不爭執，堪信為真正。
  (2)被上訴人雖主張其已就此部分之薪資債務與其得請求上訴人
    返還之交際費相抵銷，並提出89年1月18日遠文字第89023號
    律師函及簽收紀錄為證（見原審卷5第34頁至36頁）。惟上
    訴人對於被上訴人並不負返還交際費之義務，是被上訴人就
    此部分債務主張抵銷，洵屬無據。
  (3)上訴人主張被上訴人係於每月10日給付薪資之事實，為被上
    訴人所不爭執（見原審卷2第31頁），是上訴人就此部分請
    求被上訴人給付18萬1,547元及自89年1月11日起算至清償日
    止之法定遲延利息，核無不合，應予准許。前開部分，業經
    本院前審判決確定。
  (二)89年1月14日至90年8月20日之薪資：
    系爭合約既未於89年1月13日合法終止，已於前述，因被上
    訴人之阻擋，上訴人始無法上班，屬不可歸責於上訴人之事
    由，故被上訴人仍應給付薪資，上訴人每月之薪資為50萬元
    ，89年1月份部分，本院前審已判準薪資215,887元，應給付
    之餘額係284,113元（500,000-215,887），其餘月份為50萬
    元，及自應給付薪資（即每月10日）翌日起至清償日止，如
    附表2編號3至22所示之本金及法定遲延利息，即屬有據，逾
    此部分，即不可採。前開部分，因被上訴人未主張扣除所得
    稅、勞健保費、團保及誠實保費，故未扣除，併予敘明。
  (三)上訴人請求給付績效獎金部分：
    上訴人主張: 兩造就上訴人自88年1月1日起之績效獎金並未
    另行約定，依系爭合約約定，被上訴人應給付相當於3個月
    月薪之績效獎金等語，惟被上訴人則辯稱：兩造就此已另有
    約定，而上訴人不符請領獎金之標準等語。經查：
  (1)系爭合約第3條第1項約定：「除前條每月薪資外，甲方（即
    被上訴人）同意於乙方（即上訴人）聘任期間給付獎金予乙
    方。獎金計算如下：民國87年度為乙方3個月月薪。自88年
    1月1日起則依甲方與乙方雙方另行約定之獎金報酬制度計算
    獎金，倘未約定，則甲方同意每年給付乙方相當3個月月薪
    之績效獎金，惟乙方了解甲方希望將乙方之績效獎金與適當
    的獎金制度結合。獎金支付時期由甲方訂之」（見原審卷1
    第8、9頁）。
  (2)被上訴人抗辯：上訴人之績效獎金計算應依據該公司董事會
    通過之「1999年幸福人壽總經理之獎勵薪資制度」，惟上訴
    人主張該獎勵薪資制度非系爭合約之一部分，並無拘束上訴
    人效力等語。查上開獎勵薪資制度係被上訴人於88年7月14
    日召開常務董事會所通過，嗣於88年9月29日經被上訴人第
    3屆第2次董事會決議通過，上訴人雖以董事身分出席該董事
    會會議，有該會議紀錄可稽（見原審卷5第99頁、101頁），
    但上訴人雖以董事身分參與該次會議，縱未就此部分之討論
    及決議提出反對之意思表示，仍不能認上訴人「本人」就該
    獎勵薪資制度內容已與被上訴人達成合意，是「1999年幸福
    人壽總經理之獎勵薪資制度」在經上訴人同意前，對上訴人
    不生效力。
  (3)被上訴人應給付88年度及89年度之績效獎金各150萬元，依
    系爭合約第3條第2款約定，被上訴人應於收到上訴人書面通
    知後1個月內支付，有系爭合約可按（見原審卷1第9頁）。
    上訴人於89年1月14日以台北郵局第292號存證信函，請求給
    付88年之績效獎金，被上訴人於89年1月21日以遠東聯合法
    律事務所遠文字第89034號函回覆（見原審卷1第44頁至第51
    頁），上訴人並於89年2月1日以起訴狀請求89年度之績效獎
    金，該起訴狀於89年2月25日送達被上訴人，有送達證書可
    稽（見原審卷1第5頁、第54頁），上訴人請求如附表2編號1
    至2所示之88年度及89年度之績效獎金各150萬元，其法定遲
    延利息分別自89年3月2日及90年2月2日起算至清償日止，自
    屬有據。
柒、反訴部分：
一、被上訴人主張：上訴人於系爭合約終止後，違反系爭合約之
    保密約定，對媒體記者透露被上訴人內部之營運財務狀況等
    資料，被上訴人依約得請求上訴人給付500萬元之違約金（
    按原審酌減為50萬元，被上訴人並未上訴）。又上訴人持續
    透過媒體發表不利於被上訴人之言論，被上訴人亦得依民法
    第195條第1項後段規定，請求上訴人為回復名譽之適當處分
    。又因上訴人不願自行搬運留置被上訴人位於台北市○○○
    路○段6號7樓總公司總經理辦公室內私人物品，被上訴人乃
    雇工打包，支出4,200元，爰依無因管理之法律關係，請求
    上訴人返還此部分費用本息云云。
二、被上訴人請求違約金部分：
    被上訴人主張上訴人違反系爭合約所定之保密義務，致受有
    商譽上傷害之事實，為上訴人所否認。經查：
  (一)依系爭合約第5條約定：「(一)乙方（即上訴人）於聘任期間
    內所取得或知悉甲方（即被上訴人）或其關係企業之任何軟
    體、機密資訊及營業秘密（包括但不限於下列資訊：保費費
    率及結構、投資獲益、營業額、行銷計畫、人員訓練、公司
    營運、保險商品、財務狀況、客戶資料或員工資料等），及
    ＼或甲方保戶之任何個人資料，除非經甲方之事先書面同意
    ，乙方不得以直接或間接之任何方式洩露予任何第三人或非
    經授權之甲方員工等，亦不得利用該等軟體、機密資訊、營
    業秘密及＼或保戶之個人資料直接或間接圖利自己或任何第
    三人。(二)本條之保密義務規定本合約終止或解除後仍繼續有
    效」；第12條約定：「乙方認知乙方如有違反本合約第5、
    第6、第7條之情形時，甲方將遭受難以彌補之鉅大損失。乙
    方因此同意，乙方如有違反上開合約條款之情形時，甲方除
    依法得向乙方主張之請求權外，乙方並應支付新台幣伍佰萬
    元違約金予甲方」，此有系爭合約可稽（見原審卷1第9、11
    頁）。
  (二)依89年1月17日工商時報第9版記載：「．．．由於業績在去
    年第4季有明顯轉機，乙○○不認為績效欠佳，這一點和董
    事會的認知不同。對於董事會指出，去年的實質結算比例只
    達到42％，乙○○不以為然，並表示應該是105％，這是超
    額達成，怎能說業績不好．．．」（見原審卷5第25頁）；
    89年2月23日工商時報第9版刊載：「．．．乙○○在控訴文
    中指稱，董事會通過的88年的預算目標，總保費收入為新臺
    幣23億3,800萬元，依幸福人壽製作業績報表，88年總保費
    收入為新臺幣24億5千餘萬元，已超越預算目標，並無違背
    上述合約之情節．．．」（見原審卷5第26頁）；89年2月25
    日工商時報第9版記載「．．．乙○○表示，今年元月13日
    ，幸福人壽以乙○○執行業務的業績，未達成預算目標為理
    由，將合約任期尚未屆滿的總經理職位予以解聘，不但未支
    付元月份之薪資50萬元，88年的績效獎金150萬元，亦未支
    付．．．」（見原審卷5第27頁）；商業週刊於89年1月31
    日以「乙○○在黨營的幸福人壽找不到幸福」為題之報導中
    刊載：「．．．如果從經營成績來看，在幾項關鍵項目上，
    乙○○確實繳出一份不算太差的經營成績單，包括去年幸福
    人壽總保費收入為新臺幣24億5千多萬元，較前年成長29％
    ，新契約保費收入8億2千萬元，也較前年成長20％，另外，
    全年稅前虧損6億元，較前年虧損8億來的低。他（即上訴人
    ）強調，過去幸福人壽設計的保險商品幾乎是『賣一件、賠
    一件』，公司無法長期負荷；另外，一般保險公司經營普遍
    都是100元收入，支出140元為合理水準，但過去幸福人壽的
    經營成本卻是100元收入、支出180元。他來之後降低各項費
    用，光是去年就替公司節省3億元支出，每100元的支出降到
    168元，『如果沒有節省這3億元，恐怕公司支出還要更高！
    』他說．．」（見原審卷5第28、29頁），觀諸上開報導，
    已提及被上訴人保費收入、營運目標、財務狀況、營業狀況
    及被上訴人個人薪資、績效獎金等事項。
  (三)上訴人主張上開工商時報之報導內容非上訴人所洩漏或陳述
    ，而商業週刊所報導之內容均屬公開揭露資料，並無秘密性
    可言等語。惟查，依上開報導所載，其資料來源或基於上訴
    人之「控訴狀」，或引述上訴人之指述，或基於上訴人之專
    訪，故上訴人否認上開資料為其所洩漏或陳述云云，顯不足
    採。惟查：保險業為特殊行業，而保險契約為定型化契約，
    均受主管機關財政部嚴格監督，71年間財政部即嚴格要求各
    保險公司應按月將每月營業狀況送交台北市人壽保險商業同
    業公會辦理彙編，有財政部71年3月30日（71）台財融字第
    13824函及台北市人壽保險商業同業公會71年4月13日（71
    ）壽會展青字第54號函可證（見本院卷1第97頁至第98頁）
    。台北市人壽保險商業同業公會，於民國86年11月17日（86
    ）壽會展泉字第0782號函，依據財政部保險司86年11月11日
    台保司（3）第860609991號函，發函要求各會員公司，自民
    國87年起修訂「人壽保險業務統計月報表」，即為要求各保
    險公司將每個月之收入、費用支出等業績狀況或虧損狀況呈
    報予財政部（見本院卷1第137頁至第139頁）。被上訴人88
    年度各月之保費收入、營業收入及營業費用額等，均屬保險
    公司應公開揭露之營業資訊，足見被上訴人88年度各月之保
    費收入、營業收入及營業費用額等，均屬保險公司應公開揭
    露之營業資訊。依上開規定，保險公司均應於89年1月10日
    以前公告、申報證期會、及送交台北市人壽保險商業同業公
    會辦理彙編，故系爭保費收入、業績狀況、預算目標、虧損
    狀況、營業狀況等，並非營業秘密，工商時報89年1月17日
    報導上開資料時，並無所謂洩漏營業秘密可言。被上訴人據
    以指摘上訴人違反契約約定洩漏總保費收入等資訊，為洩漏
    營業秘密云云，委無足取。至於被上訴人個人薪資、績效獎
    金等事項，並非系爭合約第5條所謂之「保密事項」，上訴
    人自未違反系爭合約所定保密義務。被上訴人依系爭合約第
    12條約定請求違約金及自反訴狀繕本送達翌日起至清償日止
    之法定遲延利息，即屬無據。
三、被上訴人請求回復名譽部分：
  　被上訴人主張上訴人違反契約約定對外發表不利於被上訴人
    之言論，惟為上訴人所否認。經查：
  (一)按不法侵害他人之身體、健康、名譽、自由、信用、隱私、
    貞操，或不法侵害其他人格法益而情節重大者，被害人雖非
    財產上之損害，亦得請求賠償相當之金額；其名譽被侵害者
    ，並得請求回復名譽之適當處分，民法第195條第1項固定有
    明文。
　(二)依89年1月18日工商時報登載：「．．．該董事會解聘乙○
    ○的理由及解聘的方式，當事人乙○○並不認同，指稱整頓
    一家壽險公司，必須承受業績暫時衰退的問題，而幸福人壽
    董事會以業績未能達成預算目標，作為解聘的理由，乙○○
    認為這是整人的藉口．．．」等語（見原審卷5第31頁）。
    查：被上訴人以月薪50萬元聘請上訴人擔任總經理一職，加
    上業績獎金，年薪高達750萬元，依常理於聘任前必就其人
    品、領導風格為調查、評估，認為適任始予聘用。乃被上訴
    人於解任上訴人後，其董事會縱使對上訴人不滿意，但竟隨
    即將上訴人之領導能力評為「0分」，顯然並不公平、客觀
    ，上訴人向媒體陳述「整人」，亦與事實相符，被上訴人主
    張上訴人不法侵害被上訴人之名譽權，請求於工商時報及經
    濟日報頭版刊登如原判決附表2之道歉啟事，各報刊登道歉
    啟事之面積不得小於原判決附表3所列面積，以回復其名譽
    ，自屬無據，
四、被上訴人請求打包費4,200元部分：被上訴人主張其為上訴
    人支出打包費用4,200元之事實，為上訴人所不爭執，並提
    出統一發票為證（見原審卷5第44頁），堪信為真正。惟上
    訴人辯稱：被上訴人未經其同意自行委託第三人打包，非有
    利於上訴人，上訴人自無負擔此部分費用之義務等語。按管
    理事務利於本人，並不違反本人明示或可得推知之意思者，
    管理人為本人支出必要或有益之費用，或負擔債務，或受損
    害時，得請求本人償還其費用及自支出時起之利息，或清償
    其所負擔之債務，或賠償其損害，民法第176條第1項固定有
    明文。惟查：被上訴人於89年1月13日終止系爭合約並不合
    法，已如前述，上訴人即無搬離辦公室之義務。被上訴人擅
    自將上訴人留置於系爭辦公室之部分私人物品委託訴外人康
    福貨運交通有限公司打包，並將打包之物品及骨董等易碎品
    留置於系爭辦公室，並支付上開打包費用4,200元（含）稅
    。上訴人曾於89年1月27日以藍天法律事務所89禎律字第011
    號函，表示上訴人所留置於被上訴人處之任何物品，請被上
    訴人切勿擅為處理，若有遺失或毀損，上訴人自當依法求償
    等語（見原審卷5第41頁），為兩造所不爭，被上訴人之打
    包行為顯然違反上訴人明示或可得推知之意思者，且屬不利
    上訴人之行為，自不得依無因管理規定，請求上訴人如數償
    還。
捌、綜上所述，上訴人就本訴部分請求被上訴人應再給付如附表
    2 所示之本金，及自附表2所示之日起至清償日止按週年利
    率5%計算之之法定遲延利息，為有理由，應予准許；其逾此
    範圍之請求則為無理由，應予駁回。又，上訴人勝訴部分，
    兩造分別陳明願供擔保為准、免假執行之宣告，經核於法並
    無不合，爰分別酌定相當擔保金額准許之。至於上訴人敗訴
    部分，其假執行之聲請失所附麗，應併予駁回。原審就上開
    應准許部分，為上訴敗訴之判決，並駁回其假執行之聲請，
    尚有未洽，上訴意旨求予廢棄改判，為有理由，爰由本院予
    以廢棄改判如主文第2項所示，並依聲請為附條件之准、免
    假執行之宣告。至於上訴人之請求不應准許部分，原判決為
    上訴人敗訴之判決，並駁回其假執行之聲請，經核於法並無
    不合，上訴意旨求予廢棄改判，為無理由，應駁回其上訴。
    反訴部分，被上訴人本於系爭合約之法律關係，請求上訴人
    給付違約金50萬4,200元本息，為無理由，不應准許。其假
    執行之聲請亦失所附麗，應併予駁回。原審判命上訴人給付
    ，並為假執行之宣告，自有未洽。上訴意旨指摘原判決不當
    ，求予廢棄改判，為有理由。自應由本院予以廢棄改判。
玖、本件事證已臻明確，兩造其餘攻擊、防禦方法及未經援用之
    證據，經本院審酌後認對判決結果不生影響，爰不一一論列
    ，附此敘明。
拾、據上論結，本件上訴為一部有理由，一部無理由，依民事訴
    訟法第450條、第449條第1項、第79條但書、第463條、第
    390條第2項、第392條，判決如主文。
中　　華　　民　　國　　96　　年　　9　　月　　4  　　日
　　　　　　　  　　民事第十五庭
                      　審判長法　官  林恩山
　　　　　　　　　　          法　官  陳駿璧
　　　　　　　　　　          法　官  郭松濤
正本係照原本作成。
如不服本判決，應於收受送達後20日內向本院提出上訴書狀，其
未表明上訴理由者，應於提出上訴後20日內向本院補提理由書狀
（均須按他造當事人之人數附繕本）上訴時應提出委任律師或具
有律師資格之人之委任狀；委任有律師資格者，另應附具律師資
格證書及釋明委任人與受任人有民事訴訟法第466條之1第1項但
書或第2項（詳附註）所定關係之釋明文書影本。
中　　華　　民　　國　　96　　年　　9 　　月　　5 　　日
　　　　　　　　　　　　　　  書記官  劉  瑗
附註：
民事訴訟法第466條之1（第1項、第2項）：
對於第二審判決上訴，上訴人應委任律師為訴訟代理人。但上訴
人或其他法定代理人具有律師資格者，不在此限。
上訴人之配偶、三親等內之血親、二親等內之姻親，或上訴人為
法人、中央或地方機關時，其所屬專任人員具有律師資格並經法
院認為適當者，亦得為第三審訴訟代理人。
